臺灣彰化地方法院民事判決　　　　　　　　　　　　　九十一年度訴字第五四三號
　　原　　　告
　　即反訴被告　丙○○
　　　　　　　　乙○○
　　即反訴原告　甲○○
右當事人間請求分割共有物事件，本院判決如左：
    主      文
兩造共有坐落彰化縣福興鄉○○段第二六五五地號、地目田、面積０．０九六三公頃
之土地應予分割，其分割方法如複丈成果圖所示─編號Ａ部分、面積０．０三八五公
頃、分歸本訴被告甲○○取得；編號Ｂ部分、面積０．０二八九公頃，分歸本訴原告
丙○○取得；編號Ｃ部分、面積０．０二八九公頃，分歸本訴原告乙○○取得。
本訴訴訟費用由本訴原告丙○○、乙○○各自負擔十分之三，餘由本訴被告負擔。
反訴原告之訴駁回。
反訴訴訟費用由反訴原告負擔。
    事      實
壹、本訴部分：
甲、原告方面：
  一、聲明：除訴訟費用之裁判外，如主文第一項所示。
  二、陳述：
    (一)坐落彰化縣福興鄉○○段第二六五五地號、地目田、面積０．０九六三公頃
        之土地為兩造所共有，原告二人應有部分各為十分之三、被告應有部分十分
        之四，而兩造間就系爭土地並未訂有不分割之特約，依物之使用目的亦無不
        能分割之情形，原告二人屢次與被告協商，均不能達成分割協議，爰依民法
        第八百二十三條及第八百二十四條規定訴請裁判分割。
    (二)對被告抗辯之陳述：
        原告否認兩造間就系爭土地之應有部分有被告抗辯之協議存在，應依土地登
        記謄本記載為準。
  三、證據：提出土地登記謄本一件及地籍圖謄本影本一件為證。
乙、被告方面：
  一、聲明：原告之訴駁回，訴訟費用由原告負擔。
  二、陳述：
    (一)同意分割，但不同意原告提出之分割方法。
    (二)被告希在分割後仍保留現有建物之完整。
貳、反訴部分：
甲、反訴原告方面：
  一、聲明：
    (一)反訴被告應各將坐落彰化縣福興鄉○○段二六五五地號、地目田、面積九六
        三平方公尺之土地所有權應有部分九十分之七移轉登記與反訴原告。
    (二)反訴訴訟費用由反訴被告負擔。
  二、陳述：
    (一)坐落彰化縣福興鄉○○段二六五五地號、地目田、面積九六三平方公尺之土
        地固登記為兩造所共有，反訴原告應有部分十分之四，反訴被告二人應有部
        分各為十分之三，惟兩造間就系爭土地之應有部分比例曾有協議─未分割前
        ，兩造之應有部分如登記情形，如欲辦理分割，應依反訴原告九分之五、反
        訴被告二人各九分之二之比例辦理，是反訴被告二人既已提起分割共有物之
        本訴，則兩造間上開協議之停止條件已成就，反訴原告自得請求反訴被告履
        行該協議，即先補足反訴原告之應有部分辦理移轉登記後再為分割。茲將兩
        造間達成協議之事實經過說明如左：
    １、系爭土地原為兩造之祖父王莿於民國  (下同)五十九年間以前所有，原意係
        給予長子王江海  (兩造之父)、次子王江山、三子王江立等三人，因系爭土
        地之地目為田，當時不得登記為共有，遂將系爭土地所有權全部移轉登記予
        王江海名義，俟得以辦理分割或移轉登記時再為辦理。事後王莿之次子王江
        山表示欲將系爭土地三分之一之權利贈與王莿之長孫即反訴原告，故系爭土
        地編定為鄉村區乙種建築用地後之七十五年間，王江海僅辦理系爭土地所有
        權應有部分三分之一移轉登記予王江立，王江山部分即未辦理登記。嗣於七
        十六年間，王江海復向王江山買回其應有部分，故系爭土地所有權全部登記
        在王江海名義，但反訴原告應享有其中三分之一之權利。
    ２、八十三年間，王江海有意將系爭土地過戶於兩造兄弟，兩造參諸前揭情事，
        即反訴原告自王江山處受贈應有部分三分之一，加上王江海應有部分三分之
        二由兩造均分，反訴原告應取得之應有部分為九分之五，而反訴被告二人則
        均為九分之二。另鑑於系爭土地如仍登記為兩造共有、共同使用，毋須計較
        應有部分比例，如欲分割，應依上開比例為之，故八十三年十月間先辦理系
        爭土地所有權應有部分十分之四、十分之三，分別登記在反訴原告及反訴被
        告丙○○名下，而反訴被告乙○○部分，當時尚未成家且無正當職業，乃遲
        至八十五年一月間始辦理應有部分十分之三之移轉登記。
    ３、反訴原告提起本件反訴係依據兩造間協議之法律關係。
    (二)對反訴被告抗辯之陳述：
        兩造之祖父王莿縱令未曾登記為系爭土地之所有權人，應屬省略登記，而兩
        造之父王江海於七十五年間將系爭土地應有部分三分之一贈與王江立，王江
        山部分則未辦理，亦屬省略登記，故不能據此認定系爭土地之權利歸屬。
  三、證據：提出人工土地登記簿謄本影本三件、彰化縣福興農地重劃區土地所有權
　　　人原有土地與新分配土地對照清冊影本一件為證，並聲請訊問證人王粘篦。
乙、反訴被告方面：
  一、聲明：如主文第三項所示。
  二、陳述：
    (一)反訴被告否認兩造間有反訴原告主張之協議存在。
    (二)系爭土地當年登記在兩造之曾祖父王興名下，後來直接過戶予兩造之父王江
        海，並未經由兩造祖父王莿，故證人王粘篦、王江山之證言均不實在。
  三、證據：提出人工土地登記簿謄本影本一件、日據時期土地登記簿影本一件、彰
      化縣福興農地重劃區土地所有權人原有土地與新分配土地對照清冊影本一件為
      證，並聲請訊問證人王江海、王江立。
參、本院依職權囑託彰化縣鹿港地政事務所指派測量員會同本院及兩造勘測系爭土地
    ，並命測量員繪製複丈成果圖送院，另依職權訊問證人王江山。
    理      由
壹、本訴部分：
一、按各共有人，得隨時請求分割共有物。又共有物之分割方法，不能協議決定者，
    法院得因任何共有人之聲請，命以原物分配於各共有人。民法第八百二十三條第
    一項及第八百二十四條第二項分別定有明文。本件原告主張系爭土地為兩造所共
    有，原告二人應有部分各為十分之三、被告應有部分十分之四，而兩造間就系爭
    土地並未訂有不分割之特約，依物之使用目的亦無不能分割之情形，原告二人屢
    次與被告協商，均不能達成分割協議之事實，已據其提出土地登記謄本一件及地
    籍圖謄本影本一件各在卷為憑，核屬相符，被告除就兩造間系爭土地應有部分比
    例為爭執外  (詳反訴部分)，其餘並不爭執，是原告此部分之主張自堪信為真實
    。從而原告二人基於共有人之共有物分割請求權訴請裁判分割系爭土地，依首揭
    法條規定，核無不合，應予准許。
二、又系爭土地之地目為田，屬鄉村區乙種建築用地，系爭土地東側毗鄰道路，可供
    對外通行使用，北側有被告建造使用之二層樓房及鐵架造冷凍庫，以南依序建有
    房屋，供兩造之祖父母居住使用，另有兩造之父建造使用之羊舍等，其餘均為空
    地等情，業經本院依職權囑託彰化縣鹿港地政事務所指派測量員於九十一年七月
    二日上午會同本院及兩造勘測系爭土地屬實，製有勘驗筆錄及現場簡圖在卷可稽
    ，並命測量員繪製複丈成果圖送院供參。另兩造就系爭土地之應有部分比例既依
    土地登記謄本記載各為十分之三、十分之三 (以上原告二人)及十分之四 (被告)
    ，兩造復一致同意保留被告所有二層樓房及鐵架冷凍庫等建物之完整，並將上開
    建物坐落之基地分歸被告取得各情，則如複丈成果圖所示之分割方案既為兩造之
    共識，顯然符合各共有人之最佳利益，該分割方案即為可採，故諭知系爭土地之
    分割方法如主文第一項所示。
三、再本件為分割共有物事件，被告在訴訟程序進行中提出各種攻擊防禦方法，均為
    伸張或防衛權利所必要，原告二人在起訴時雖主張訴訟費用由兩造共同負擔，惟
    訴訟費用之負擔為法院依職權裁判之事項，不受原告聲明之拘束，且兩造就系爭
    土地之應有部分比例並非相同，因系爭土地分割所受利益有別，爰命兩造各依系
    爭土地應有部分比例負擔訴訟費用之一部，方屬公允。
貳、反訴部分：
甲、程序方面：
    次按反訴之標的，如專屬他法院管轄，或與本訴之標的及其防禦方法不相牽連者
    ，不得提起，民事訴訟法第二百六十條第一項設有規定。又反訴標的之法律關係
    為本訴標的之法律關係之先決問題者，亦屬民事訴訟法第二百六十條第一項所謂
    反訴標的與本訴標的互相牽連之一種，自非不得提起反訴 (最高法院四十一年台
    上字第七三八號判例及八十一年度台抗字第二一三號裁判意旨參照) 。本件反訴
    原告在本訴訴訟程序進行中提起本件反訴，其反訴之訴訟標的法律關係以兩造就
    系爭土地辦理分割時，曾有反訴原告應有部分為九分之五，而反訴被告二人應有
    部分各為九分之二之協議存在，遂依該協議法律關係請求反訴被告辦理系爭土地
    應有部分九十分之七所有權移轉登記乙節，有反訴原告提出之反訴狀足憑，則反
    訴原告既主張兩造就系爭土地之應有部分比例與土地登記謄本記載者不符，而本
    訴復為請求分割共有物，須依兩造就系爭土地之應有部分比例辦理分割，故本院
    自應先行確定兩造就系爭土地應有部分比例為何後，始得為分割共有物之裁判，
    從而反訴標的之法律關係即為本訴標的之法律關係之先決問題甚明，依前揭法條
    規定及最高法院判例意旨，反訴原告提起本件反訴即為合法，合先敘明。
乙、得心證之理由：
一、反訴原告主張系爭土地原為兩造之祖父王莿於五十九年間以前所有，原意係給予
    長子王江海 ( 兩造之父)、次子王江山、三子王江立等三人，因系爭土地之地目
    為田，當時不得登記為共有，遂將系爭土地所有權全部移轉登記予兩造之父王江
    海名義，俟得以辦理分割或移轉登記時再為辦理。事後王莿之次子王江山表示欲
    將系爭土地三分之一之權利贈與王莿之長孫即反訴原告，故王江海於七十五年間
    僅辦理系爭土地所有權應有部分三分之一移轉登記予王江立，王江山部分即未辦
    理登記。嗣於七十六年間，王江海復向王江山買回其應有部分，故系爭土地所有
    權全部登記在王江海名義，但反訴原告應享有其中三分之一之權利。迄至八十三
    年間，王江海有意將系爭土地分別過戶予兩造，因反訴原告已自王江山處受贈應
    有部分三分之一，加上王江海應有部分三分之二由兩造平分，反訴原告應取得之
    應有部分為九分之五，而反訴被告二人應有部分各為九分之二。另當時兩造曾協
    議系爭土地如仍登記為兩造共有、共同使用，毋須計較應有部分比例，如欲分割
    ，應依上開比例為之，故反訴被告二人應將系爭土地所有權應有部分九十分之七
    移轉登記與反訴原告等情。反訴被告則否認兩造間有上開協議存在之情事等語置
    辯。
二、是本件應探究者為兩造間究竟有無上開系爭土地應有部分比例變更之情事？茲分
    別說明如次：
  (一)系爭土地於三十六年六月一日登記為訴外人即兩造之曾祖父王興所有，於五十
      四年六月一日以買賣為原因移轉登記予證人即兩造之父王江海所有，嗣於七十
      五年五月二日以贈與為原因移轉系爭土地應有部分三分之一予證人王江立，再
      於七十六年七月三十日以買賣為原因，證人王江立將其所有系爭土地應有部分
      三分之一移轉登記予王江海，使王江海仍取得系爭土地所有權之全部；迄至八
      十三年十月十三日，王江海將系爭土地應有部分十分之四、十分之三以買賣為
      原因分別移轉登記予被告、原告丙○○；另於八十五年一月十一日，王江海續
      將系爭土地應有部分三分之一以贈與為原因移轉登記予被告乙○○各情，已據
      兩造一致自認在卷，並有兩造分別提出之人工土地登記簿謄本足憑，則系爭土
      地於五十四年六月一日自訴外人王興移轉所有權登記予王江海名義，而略過兩
      造之祖父即王江海之父王莿之名義，應認訴外人王興當時係以使王江海為系爭
      土地所有權人之意思而辦理移轉登記，否則系爭土地若屬訴外人王興欲令其各
      房子孫日後繼承者，即無略過王江海之父王莿名義而逕自登記為王江海名義之
      理？從而證人王江海於九十一年七月二十四日在本院言詞辯論期日到庭作證稱
      「五十四年時，我祖父直接將土地過戶給我，我父親、我兄弟都沒有名義，沒
      有聽說王江山要將土地過戶給我大兒子  (指反訴原告)之事」等語明確，符合
      上開土地歷次登記之事實，應屬可信。至反訴原告雖主張系爭自訴外人王興移
      轉所有權登記予王江海名義，而略過王莿名義，係屬省略登記云云，惟依當時
      情形何以訴外人王興須為省略登記，自應由主張該項事實之反訴原告負舉證責
      任，但迄至本件言詞辯論終結前，反訴原告就該項有利於己之事實均未舉證以
      實其說，此部分之主張即無可採。
  (二)反訴原告主張其就系爭土地應有部分應包括證人王江山之應有部分三分之一，
      故為九分之五，而反訴被告二人之應有部分各為九分之二乙節，固據證人王粘
        、王江山分別到庭附和其說  (參見九十一年七月二十四日言詞辯論筆錄)，
      然為反訴被告二人所否認，而證人王江海、王江立分別到庭作證均否認證人王
      江山就系爭土地有何應有部分，亦無王江山將系爭土地應有部分三分之一贈與
      反訴原告之情事等語  (參見同上日及九十一年八月二十八日言詞辯論筆錄)，
      則兩造間究竟有無反訴原告主張之協議內容存在，因兩造分別聲請訊問之證人
      王粘  、王江海、王江山、王江立分屬兩造之祖母、父親及叔父，均為至親，
      而上開四名證人之證言互為歧異，可能為兩造與證人間平日感情親疏之主觀好
      惡所影響，上開四名證人之證言即難期客觀公正。從而反訴原告主張兩造間就
      系爭土地之應有部分比例變更之協議，依反訴原告就此項有利於己事實之舉證
      ，尚不足以認定確有該項協議之存在，自無法逕為有利於反訴原告之認定。況
      依前揭  (一)所述，系爭土地既自訴外人王興直接移轉所有權登記予王江海，
      而略過王莿名義，應認王江海已取得系爭土地所有權之全部，包括王江海之父
      王莿、弟王江山、王江立等人對系爭土地均無任何權利可言，王江海始為有權
      處分系爭土地之人，故反訴原告主張已自證人王江山受贈系爭土地應有部分三
      分之一權利乙事，即與事實不符，委無可取。
三、綜上所述，反訴原告主張兩造間就系爭土地應有部分比例曾經協議─若欲分割，
    反訴原告之應有部分為九分之五、反訴被告二人應有部分各為九分之二，遂請求
    反訴被告二人應將系爭土地應有部分九十分之七移轉登記與反訴原告云云，本院
    斟酌兩造分別提出之證據資料，認為反訴原告之舉證仍不足以證明兩造間確有該
    項協議存在，反訴原告提起本件反訴為上開請求，即嫌無據，應予駁回。
參、結論：本件本訴原告之訴為有理由、反訴原告之訴為無理由，並依民事訴訟法第
    七十八條、第八十一條第二款、第八十五條第二項，判決如主文。
中　　　華　　　民　　　國　　九十一　　年　　　十一　　月　　  十三　　日
                                    臺灣彰化地方法院民事第一庭
                                        法　　　官　  林    金    灶
右為正本係照原本作成。
如對本判決上訴，應於判決送達後二十日內向本院提出上訴狀。
中　　　華　　　民　　　國　　九十一　　年　　　十一　　月　　  十三　　日
                                        法院書記官    莊    何    江
